【裁判字號】    92,上訴,1604
【裁判日期】    920919
【裁判案由】    擄人勒贖等
【裁判全文】
臺灣高等法院刑事判決                          九十二年度上訴字第一六０四號
    上  訴  人
    即  被  告  乙○○
    指定辯護人  本院公設辯護人  丙○○
右上訴人因擄人勒贖等案件，不服臺灣宜蘭地方法院九十年度重訴字第三號，中華民
國九十二年四月二日第一審判決（起訴案號：臺灣宜蘭地方法院檢察署九十年度偵字
第五四五號、九十年度偵緝字第八八號），提起上訴，本院判決如左：
    主  文
原判決關於乙○○部分撤銷。
乙○○意圖為自己不法之所有，以恐嚇使人將本人之物交付，累犯，處有期徒刑貳年
陸月。
    事  實
一、乙○○曾於民國（下同）八十六年間因違反麻醉藥品管理處罰條例案件，經判處
    有期徒刑四月確定，於八十七年六月二十六日易科罰金執行完畢。乙○○因懷疑
    甲○○竊取其電腦及財物，因而約同甲○○及張燦雄於八十九年十一月七日凌晨
    三、四時許，於宜蘭縣冬山河利澤簡橋談論此事，甲○○與張燦雄於利澤簡橋等
    候一小時後，乙○○始由一綽號「空仔」姓名年籍不詳之成年男子載至該處，且
    四人一同前往宜蘭縣蘇澳鎮綽號「阿絲」家中飲酒後，乙○○詢問甲○○是否竊
    取其財物，甲○○否認，乙○○及張燦雄（業經判決有期徒刑一年確定）、綽號
    「空仔」之不詳姓名年籍之男子因而共同基於傷害之犯意聯絡，乙○○以木棍，
    張燦雄及綽號「空仔」之男子則以徒手毆打甲○○，隨即更共同基於妨害自由之
    犯意聯絡，於同日上午七、八時許，共同將甲○○帶至位於宜蘭縣冬山鄉○○路
    八十六號之宜蘭厝民宿，私行拘禁甲○○，剝奪其行動自由，更進而於私行拘禁
    期間，接續毆打甲○○，張燦雄期間並以開水潑灑甲○○之身體，當日晚間，甲○○趁機逃離該民宿，為張燦雄發覺，張燦雄遂與綽號「空仔」之男子共同追捕
    甲○○，將甲○○追回後，復加以毆打甲○○，並接續拘禁甲○○於宜蘭厝內，
    隨後因恐為警追捕，遂復將甲○○載至位於宜蘭縣五結鄉○○○路十之二十一、
    二十二號之民宿，並接續拘禁甲○○。乙○○復對甲○○恐嚇稱：如果你不把張
    志民找出來，我會叫「黑將」將你帶到山上埋掉等語，致甲○○心生畏怖，至同
    年月十日上午，陳琮翰（另行審結）因欲施用毒品亦前往該民宿處，見甲○○於
    該處，並聽聞甲○○竊取乙○○物品等情，亦共同基於傷害犯意之聯絡，徒手毆
    打甲○○。甲○○因前遭乙○○恐嚇心生畏怖及不堪毆打，遂以電話與其舅媽聯
    絡，由張燦雄與陳琮翰前往位於宜蘭縣慈安路甲○○之舅媽家，搬走電腦一組，
    其後乙○○因發覺該電腦非其所有，遂於翌日上午由陳琮翰將該部電腦返還予甲○○之舅母，張燦雄則離開該民宿。嗣後甲○○以電話與其父丁○○聯絡，乙○○遂意圖為自己不法之所有以甲○○之人身自由為要脅，向丁○○恫稱：甲○○
    向我偷東西，需賠償新臺幣（下同）三十萬元，甲○○現在在我這裡，我把他留
    著等語，使丁○○心生畏怖而同意交付金錢後，即約定於八十九年十一月十一日
    十二時將金額交予乙○○，並約定於宜蘭縣五結鄉公所前見面，乙○○即帶同甲○○及陳琮翰及其他不詳姓名之男子，至上開地點，雙方於見面後，隨至二結派
    出所前之位於宜蘭縣五結鄉○○路二號之小吃部交付金額，由丁○○交付現金五
    萬元及面額各為五萬元之本票五張予乙○○，乙○○即將甲○○交由丁○○帶回
    ，甲○○因此受有右臉頰、上背部燙傷、背部及兩上肢多處瘀挫傷等傷害。嗣於
    八十九年十二月十一日，丁○○及甲○○始報警處理，因而循線查知上情，並扣
    得上開面額各為五萬元之本票五張。
二、案經甲○○訴由宜蘭縣警察局蘇澳分局報請臺灣宜蘭地方法院檢察署檢察官偵查
    起訴。
    理  由
一、訊據上訴人即被告乙○○對於前揭時、地拘留告訴人甲○○之事實，固經坦承其
    事實，但矢口否認有何犯行，辯稱：我沒有限制甲○○的自由，是他自己要張燦
    雄、陳琮翰去他的舅媽家裡搬電腦，我也沒有和丁○○聯絡過，都是甲○○自己
    聯絡的，後來甲○○自己承認他有跟我偷美金等物過，我沒有恐嚇他，也沒有打
    過他云云。惟查：
  （一）右揭事實，業據告訴人甲○○指述甚詳，並經證人丁○○、吳寶珠、謝錫燈
        、張明通到庭結證明確，且有支票五張、照片十六張附卷可稽，而告訴人甲○○確受有事實欄所示之傷害，亦有鳳林榮民醫院診斷證明書在卷可按，核
        與告訴人甲○○指述之事實相符，堪信為真實。
  （二）被告乙○○雖否認有傷害及恐嚇危害安全之犯行，惟被告乙○○毆打、拘禁
        及恐嚇告訴人甲○○之時，同案被告張燦雄亦在場，經同案被告張燦雄坦承
        ：乙○○有打甲○○的身體，我也有打，我用水潑甲○○‧‧‧她（指乙○○）對甲○○說如果不把張志明找出來，要叫黑將把你載到山上埋掉等語明
        確，核同案被告張燦雄所述之情節，與告訴人甲○○所陳乙○○用警棍打他
        ，用水淋他的是張燦雄，在被拘禁期間幾乎每半個小時打一次等情節均相符
        合，顯見被告乙○○確有共同傷害、私行拘禁告訴人甲○○之犯行，且對於
        甲○○以危害其生命之事恐嚇之，是被告乙○○前開所辯，不足採信。而告
        訴人甲○○係遭私行拘禁於民宿中，此經告訴人甲○○陳述明確，被告乙○○雖矢口否認有妨害告訴人甲○○之自由，惟於宜蘭厝民宿時，告訴人甲○○曾設法逃脫，而遭同案被告張燦雄捉回並毆打等情，亦經同案被告張燦雄
        自承在卷，可見告訴人甲○○當時之行動自由係屬遭剝奪之狀態，否則被告
        張燦雄無須再將其追捕回民宿內，故被告乙○○有私行拘禁，妨害告訴人甲○○之行動自由等情，亦堪認定。
  （三）被告乙○○又否認其有恐嚇取財及擄人勒贖之犯意，辯稱：我是向甲○○要
        回他偷的東西，甲○○打電話給他父母親說他有偷別人的東西，要賠人家，
        要他們過來處理，是甲○○自己要賠錢給我的等語。查被告乙○○係因詢問
        家中遭竊之事，始約同被告張燦雄及告訴人甲○○於利澤簡橋見面，且又同
        至蘇澳鎮「阿絲」家中，此經同案被告張燦雄陳稱：我與甲○○在那裡等一
        個多小時‧‧‧從利澤到蘇澳並沒有押甲○○，到蘇澳去是喝酒等語明確（
        見原審九十二年三月十九日訊問筆錄），顯見告訴人甲○○初始係基於自己
        之自由意願與被告乙○○等人共同前往位於蘇澳之「阿絲」家中談論被告乙○○家中遭竊一事，惟因被告乙○○訊問未果，始因此而生拘禁之意，將告
        訴人甲○○載至宜蘭厝民宿等處拘禁，故尚不能因此而認被告乙○○自始即
        有擄人以勒贖之意，且被告乙○○於拘禁告訴人甲○○之期間中，一再詢問
        告訴人甲○○遭竊電腦之事，且由同案被告張燦雄、陳琮翰至告訴人甲○○
        舅母家中搬取電腦，被告乙○○因認該部電腦非其所有，又命被告陳琮翰將
        上開電腦返還予告訴人甲○○之舅母，此經同案被告陳琮翰於原審調查時陳
        述明確，且亦為告訴人甲○○所陳明，若被告乙○○自始即有擄人勒贖之意
        ，當不可能再將該電腦返還，故被告乙○○確因懷疑電腦遭甲○○所竊一事
        ，始妨害告訴人甲○○之自由自明。參以被告乙○○於與證人丁○○聯絡時
        ，係要求以三十萬元之代價賠償損失，且取款地點亦約定於二結派出所前之
        小吃部，若被告乙○○以告訴人甲○○之生命、自由為要脅，而勒取贖款，
        當不至於約定此非高額之金錢，且亦不可能約定於二結派出所前交付款項，
        而自致遭逮捕之危險，因之被告乙○○辯稱其並未有擄人勒贖之意，堪可採
        信。
  （四）又甲○○於警訊中證稱：「．．．我向其（乙○○）表示並未竊取其所有東
        西，但其硬要我出面向其交代．．．」、「．．我根本沒竊取其財物」（見
        九十年一月三日偵訊筆錄）；於原審訊問時亦稱：「．．我沒有偷張女的東
        西，她是想找藉口而已．．．如果有朋友來她就向她朋友說我有偷她的東西
        ．．」、「．．我說沒有偷東西，乙○○就用警棍打我，被告張燦雄徒手打
        我，硬要我承認，乙○○說如果這錢沒有拿出來的話，要載我去埋掉，後來
        我就承認」等語（見原審卷第二三二、二三三、二四九頁）。而同案被告張
        燦雄於警訊時辯稱：「（你是否知道甲○○有無偷竊乙○○所有東西？）我
        是聽乙○○說起該事，但並不清楚甲○○是否真有偷竊乙○○財物」（見九
        十年一月十日偵訊筆錄）；於原審訊問時亦辯稱：「．．我是聽乙○○說甲○○有偷她的東西．．乙○○問甲○○有無到她家偷電腦、錢、洋酒、音響
        ，又打甲○○，甲○○後來就承認有偷東西．．」等語（見原審卷第二四九
        頁），是甲○○是否係因屈打成招才不得不承認其偷取被告之電腦等物品，
        顯非無疑；且被告乙○○於警訊中亦坦承：「．．我沒有辦法確定是否真為
        甲○○所為．．」、「．．．就因此他才會拿這些東西來給我看，但經我看
        過後確定不是我的電腦及音響．．」、「甲○○並未向我說其於何時至家中
        行竊電腦等物」等語（見九十年二月二日偵訊筆錄），而衡情告訴人若果真
        有竊取被告乙○○之電腦，於遭被告等恐嚇及毆打而心生畏懼後，當會交出
        被告所有之電腦，而不致隨便交付非被告所有之電腦以搪塞，是告訴人顯係
        因害怕將來會再度遭受不利，才承認偷竊並交付該非被告所有之電腦給被告
        乙○○；而被告乙○○於本院審理時辯稱，告訴人甲○○除偷竊其電腦外，
        尚偷取其折合新台幣約七十多萬元之美金等物，則被告為何不要求其返還該
        七十多萬元款項？且若告訴人甲○○確實偷取被告上開之物，則何以被告乙○○僅向告訴人父親求償三十萬元？是被告乙○○在無積極具體證據證明告
        訴人竊盜情況下仍以甲○○偷竊其電腦等物為藉口，而達恐嚇告訴人之父交
        付金錢之目的，自難謂無為自己不法所有之意圖。
  （五）被告乙○○雖因懷疑遭竊一事而妨害告訴人甲○○之自由，惟其以將來之惡
        害通知被害人甲○○、丁○○，使其生畏佈之心，因而將金錢財物交付，此
        經告訴人甲○○於警訊中證稱：「我父親打電話過來與乙○○交涉，乙○○
        脅迫我向父親表示有偷竊其財物，並需賠償三十萬元才要放我走」（見九十
        年一月三日偵訊筆錄）等語明確；並經證人丁○○於原審訊問時證稱：「．
        ．她說你兒子偷拿我的東西，你有何打算？．．後來我兒子又打電話來跟我
        說要我救他．．．」、「．．我是聽我兒子的講話聲音不太正常，說如果我
        沒有拿錢來宜蘭的話，事情會很嚴重，我想他們是要錢而已．．」等語（見
        原審卷第五十四頁、第二七五頁），是被告乙○○要係以將來之惡害通知被
        害人並以此得不法之所有等情應可認定。綜上所述，被告乙○○傷害、妨害
        自由、恐嚇危害安全、恐嚇取財罪之犯行堪以認定，應依法論科。另被告乙○○請求傳訊證人林文富，惟本件事證已臻明確，核無傳訊之必要，附此敘
        明。
二、按擄人勒贖罪，須行為人自始有使被害人以財物取贖人身之意思，如使被害人交
    付財物，別有原因，為達其取得財物之目的，而剝奪被害人之自由者，除應成立
    其他財產上之犯罪或牽連犯妨害自由罪，要無成立擄人勒贖之餘地，被告乙○○
    因懷疑遭竊一事詢問被害人甲○○後，先行私行拘禁妨害被害人之自由，其後因
    甲○○欲脫困，始聯絡其父親丁○○，並以被害人甲○○之自由為脅，使丁○○
    因而心生畏佈，交付現金五萬元及二十五萬元之支票予被告乙○○，而支票為表
    彰財產上權利之文書，具有經濟價值，屬財物之一，故核被告乙○○所為，應係
    犯刑法第三百零二條第一項妨害自由罪、第二百七十七條第一項傷害罪、第三百
    零五條恐嚇危害安全罪及刑法第三百四十六條第一項之恐嚇取財罪。公訴意旨認
    被告係犯同法第三百四十七條第一項擄人勒贖罪，尚有未洽，惟其社會基本事實
    同一，爰酌予變更起訴法條。被告乙○○與同案被告張燦雄二人就上揭傷害、妨
    害自由犯行，有犯意之聯絡及行為之分擔，為共同正犯。被告乙○○多次傷害犯
    行，係以一犯意接續為之，為接續犯；所犯妨害自由、傷害、恐嚇危害安全及恐
    嚇取財罪間，有方法結果之牽連關係，應從一重之恐嚇取財罪處斷。又查被告乙○○曾因違反麻醉藥品管理處罰條例案件，經判處有期徒刑四月，於八十七年六
    月二十六日易科罰金執行完畢，有卷附本院刑案紀錄簡覆表可按，其受有期徒刑
    之執行完畢，五年以內再犯有期徒刑以上之罪，為累犯，應依法加重其刑。原審
    對被告乙○○予以論罪科刑，固非無見，惟查：(一)原審既認被告所犯係恐嚇取財
    罪，然於判決事實欄內卻未具體敘明被告如何具不法所有之意圖及其恐嚇內容，
    容有未洽；(二)又恐嚇危害安全罪係刑法第三百零五條之罪，惟原判決理由誤引為
    刑法第三百零二條，核有未合；(三)又原判決並未諭知易科罰金，卻錯引罰金罰鍰
    提高標準條例第二條之規定，亦有未當。被告乙○○上訴仍執陳詞否認飾卸犯罪
    ，而指摘原判決不當，雖無可取，但原判決關於其部分既有上述可議而無可維持
    ，自應予以撤銷改判。爰審酌被告乙○○目無法紀、恣意妄為，因故任意毆打他
    人，手段兇殘，並私行拘禁，嚴重侵害他人身體、自由，復恐嚇以取得財物，犯
    罪情節及所生危害重大，及犯後飾詞狡辯，毫無悔意等一切情狀，量處如主文第
    二項所示之刑，以資懲儆。
據上論斷，應依刑事訴訟法第三百六十九條第一項前段、第三百六十四條、第二百九
十九條第一項前段、第三百條，刑法第二十八條、第二百七十七條第一項、第三百零
二條第一項、第三百零五條、第三百四十六條第一項、第四十七條、第五十五條，罰
金罰鍰提高標準條例第一條前段，判決如主文。
本案經檢察官林炳雄到庭執行職務。
中      華      民      國    九十二    年      九      月     十九     日
                              台灣高等法院刑事第十二庭
                                    審判長法  官  劉  景  星
                                          法  官  沈  宜  生
                                          法  官  陳  志  洋
右正本證明與原本無異。
如不服本判決應於收受送達後十日內向本院提出上訴書狀，其未敘述上訴之理由者並
得於提起上訴後十日內向本院補提理由書（均須按他造當事人之人數附繕本）。
                                          書記官  蔡  佩  珊
中      華      民      國    九十二    年      九      月    二十四    日
附錄：本案論罪科刑法條全文
刑法第二百七十七條第一項(普通傷害罪)
傷害人之身體或健康者，處三年以下有期徒刑、拘役或一千元以下罰金。
刑法第三百零二條第一項(剝奪他人行動自由罪)
私行拘禁或以其他非法方法，剝奪人之行動自由者，處五年以下有期徒刑、拘役或三
百元以下罰金。
刑法第三百零五條(恐嚇危害安全罪)
以加害生命、身體、自由、名譽、財產之事，恐嚇他人致生危害於安全者，處二年以
下有期徒刑、拘役或三百元以下罰金。
刑法第三百四十六條第一項(單純恐嚇取財罪)
意圖為自己或第三人不法之所有，以恐嚇使人將本人或第三人之物交付者，處六月以
上五年以下有期徒刑，得併科一千元以下罰金。


司法院資訊處製作；財團法人民間司法改革基金會備份。
